【裁判字號】    98,易,733
【裁判日期】    990615
【裁判案由】    妨害自由等
【裁判全文】
臺灣基隆地方法院刑事判決               98年度易字第733號
公  訴  人  臺灣基隆地方法院檢察署檢察官
被      告  乙○○
            己○○
            辛○○
前列三人共同
選任辯護人  林宇文律師
            張漢榮律師
上列被告等因妨害自由等案件，經檢察官提起公訴（98年度偵字
第4794號），本院判決如下：
    主    文
乙○○犯恐嚇危害安全罪，處拘役伍拾玖日，如易科罰金，以新
臺幣壹仟元折算壹日。
乙○○其餘被訴強制罪部分，無罪。
辛○○犯恐嚇危害安全罪，處拘役肆拾日，如易科罰金，以新臺
幣壹仟元折算壹日。
辛○○其餘被訴強制罪部分，無罪。
己○○無罪。
    犯罪事實
一、乙○○因其妻曾愉與庚○○間有債務糾紛，推由友人己○○出面向庚○○索討。己○○遂於民國98年10月7日22時30
    分許，至庚○○所任職之基隆市○○區○○路基隆客運八堵
    站，庚○○見己○○前來索討債務，有心處理該債務，遂隨
    同己○○返回其位於基隆市○○區○○街294號12樓之住處
    （此部分公訴人固認己○○等人行為有使人行無義務事之罪
    嫌，惟本院認不構成強制罪，詳如後述），並以手機聯絡其
    母戊○○下樓協助處理債務事宜，於戊○○甫下樓之際，陪
    同己○○前往之辛○○竟基於恐嚇危害他人安全之犯意，對
    庚○○恫稱「你信不信，我可以讓你消失」等語，而以此加
    害生命、身體之事恐嚇庚○○，危害庚○○之安全。其後一
    行人至基隆市○○區○○街附近之麵攤繼續商討債務，嗣後
    乙○○到場，亦要求庚○○及戊○○清償債務，竟基於恐嚇
    危害他人安全之犯意，對庚○○恫稱：「你們不還錢，只要
    我走了，你們馬上有事」等語，並戊○○恫稱：「妳不知道
    我是誰嗎？妳信不信，我敢打妳」等語，而以此加害生命、
    身體之事恐嚇庚○○、戊○○，危害庚○○、戊○○之安全
    。
二、案經庚○○、戊○○訴由基隆市警察局第二分局報請臺灣基
    隆地方法院檢察署檢察官偵查起訴。
    理    由
壹、有罪部分：
一、按除簡式審判程序、簡易程序及刑事訴訟法第376條第1款、
    第2款所列之罪之案件外，第一審應行合議審判，刑事訴訟
    法第284條之1修正條文定有明文。本件被告乙○○、辛○○
    所犯者係屬刑事訴訟法第376條第1款所列之罪，依法獨任進
    行審理程序，合先敘明。
二、按被告以外之人於偵查中向檢察官所為之陳述，除顯有不可
    信之情況者外，得為證據。是否「顯有不可信之情況」，係
    由法院依該偵查中陳述之外部情況以為判斷。證人庚○○、
    戊○○、林達欽先後於98年11月11日、同年12月2日檢察官
    偵訊中，經諭知證人有具結之義務及偽證之處罰並命朗讀結
    文具結後，均係以證人身分完整、連續陳述其遭恐嚇之過程
    （指證人庚○○、戊○○部分）及其接獲證人戊○○電話並
    代為報警（指證人林達欽）之過程（見偵查卷第57-58頁、
    第71頁），檢察官就前揭偵查訊問之實施，並無任何違反相
    關規定之瑕疵，是證人庚○○、戊○○、林達欽之前揭證詞
    並無「顯有不可信之情況」，應認具證據能力。
三、又按現行刑事訴訟法為保障被告之反對詰問權，排除具有虛
    偽危險性之傳聞證據，以求實體真實之發見，於該法第159
    條第1項明定被告以外之人於審判外之言詞或書面陳述，除
    法律有規定者外，不得作為證據。而刑事訴訟法第159條之1
    至159條之4有傳聞法則之例外規定，且被告以外之人於審判
    外之陳述，雖不符前4條之規定，而經當事人於審判程序同
    意作為證據，法院審酌該言詞陳述或書面陳述作成時之情況
    ，認為適當者，亦得為證據；當事人、代理人或辯護人於法
    院調查證據時，知有第159條第1項不得為證據之情形，而未
    於言詞辯論終結前聲明異議者，視為有前項之同意，刑事訴
    訟法第159條之5定有明文。本件檢察官及辯護人並未就除上
    開三人外其餘被告以外之人於審判外之陳述有所爭執，且迄
    於言詞辯論終結前，均未主張有刑事訴訟法第159條第1項不
    得為證據之情形，是應認已同意作為證據，且經本院審酌後
    ，認無不適當之情形，應認均有證據能力。
四、訊據被告乙○○、辛○○均矢口否認有以上開言語恫嚇證人
    庚○○、戊○○之事，被告乙○○辯稱：「98年10月7日我
    是直到戊○○到麵攤的時候我才過去麵攤的，我到了麵攤之
    後，庚○○、戊○○說要還錢，說三天後叫我們去拿錢，所
    以我就走了。我到麵攤時，己○○及辛○○都已經在麵攤了
    。我沒有跟戊○○、庚○○說『你們不還錢，只要我走，你
    們馬上有事』、『你知不知道我是誰，你信不信我敢打你』
    等語，也沒有作勢要毆打戊○○，也沒有打庚○○」；被告
    辛○○則辯稱：「本件債務與我無關，98年10月7日我是在
    廟口街上接到己○○的電話，問我有無開車出來，就叫我開
    車載己○○與庚○○到新豐街的麵攤。我沒有跟庚○○說『
    你信不信，我可以讓你消失』等語」。經查：
  (1)被告乙○○前於96年間，為證人戊○○擔任保證人向基隆第
    二信用合作社借款新臺幣（下同）30萬元，又證人庚○○與
    被告乙○○之妻曾愉前有債務糾紛一節，有基隆第二信用
    合作社放款借據1張在卷可稽（見本院卷第34-35頁），並經
    證人庚○○於本院結證明確，堪信為真實。
  (2)上開被告乙○○、辛○○恐嚇之犯罪事實，業經證人即被害
    人庚○○、戊○○於偵訊及本院審理中證述明確，證人庚○○於偵訊中證稱「我母親下樓後，就到附近一家麵店，乙○○恐嚇我說『你們不還錢，只要我走，你們馬上有事』之後
    又拍桌...向我媽表示『你要不要還錢？你不知道我是誰嗎
    ？你知不知道我是誰，你信不信我敢打你』，又作勢要打我
    」等語（見偵查卷第57-58頁）；於本院審理中證稱：「（
    檢察官問：【請求提示偵查卷第57頁倒數第3行至第58頁第3
    行】當時情形如何？）乙○○在麵攤跟我說『如果你們不還
    錢，只要我走了，你們馬上有事』....（檢察官問：乙○○
    有無拍桌及揮拳打你的左臉頰？）有。（檢察官問：乙○○
    有無向你媽媽表示，你要不要還錢，你不知道我是誰嗎？你
    信不信我敢打你？）有」（見本院卷第89頁）；核與證人即
    被害人戊○○指述之情節均相符，證人戊○○於本院證稱：
    「到了廟口才講，乙○○說『你不知道我是誰嗎？』我回答
    不認識，乙○○就生氣了，乙○○一直講本票的問題，要我
    們一定要還，如果不還的話，乙○○說我們住在那裡他都找
    的到，而且我兒子上班的地方他也找的到，如果不還錢，乙○○就要讓我兒子消失，我當媽媽的，當然會怕，我兒子為
    了保護我，希望趕快離開，因為廟口人很多，壓力很大，因
    為很多人在看乙○○對我們大小聲，所以就答應三天後還錢
    ，乙○○說三天後他要來拿錢。我可以確定98年10月7日在
    我家樓下時，辛○○有向庚○○恐嚇『你信不信我可以讓你
    消失』」等語明確（見本院卷第96-97頁）。參以證人庚○○對於其係出於解決債務之意，自行偕同被告己○○返回其
    位於基隆市○○區○○街294號12樓之住處，均證述明確，
    更為被告辛○○證稱「辛○○有講這句話，但是我想辛○○
    應該不是那個意思，我認為辛○○的意思是你欠人家錢，不
    如消失算了，因為他沒讀這麼多書....我想辛○○就是指我
    乾脆跑給乙○○追，乾脆去躲債的意思」等語（見本院卷第
    88-1頁），並無刻意因債務關係，構陷被告3人之情事，其
    上開與證人戊○○互核相符之證詞，應與事實相符而可採信
    。
  (3)則在證人即告訴人庚○○積欠被告乙○○債務卻無力清償之
    前提下，面對被告乙○○委請被告己○○帶同被告辛○○於
    深夜前來催討債務，並先由被告辛○○恫以『你信不信，我
    可以讓你消失』等語，繼由被告乙○○對其恫稱：「你們不
    還錢，只要我走了，你們馬上有事」等語，復對其母戊○○
    恫稱：「妳不知道我是誰嗎？妳信不信，我敢打妳」等語，
    確實足以對一般積欠他人債務之人產生相當程度之恐懼，畏
    懼個人生命、身體安全遭到債權人之危害，佐以，證人戊○○確實於本院審理中到庭證稱「我下樓時，辛○○恐嚇我兒
    子，要讓我兒子消失，我剛才（被告在庭時）不敢講」之情
    （參照本院卷第96頁），則被告辛○○因協助友人索討債務
    、被告乙○○因證人庚○○未能償還債務而出於氣憤所為之
    上開言語，應當會令人心生畏懼，是以，被告乙○○、辛○○所為前開以危害生命之言語，客觀上確實足以對證人庚○○、戊○○致生危害安全，業已該當於恐嚇危害安全之犯行
    ，應屬無疑。其二人上開辯解，當屬卸責之詞，難以採信。
    本件事證已明，被告乙○○、辛○○犯行均堪認定，應依法
    論科。
五、核被告乙○○、辛○○所為，分別係犯刑法第305條之恐嚇
    危害安全罪。爰審酌被告乙○○因與證人庚○○間之債務糾
    紛，未思如何妥善解決，或循法律途徑救濟，逕以恐嚇方式
    索討債務；被告辛○○因友人請託，涉入與己身無關之債務
    糾紛中，思慮顯有不周，惟幸未造成被害人實際損害，並考
    量其2人犯罪後一再飾詞狡辯，態度不佳等一切情狀，分別
    量處如主文所示之刑，並均諭知易科罰金之折算標準。
貳、無罪部分：
一、公訴意旨另以：被告乙○○為代其妻曾愉向庚○○催討債
    務，與己○○、辛○○共同基於強制之犯意聯絡，推由己○○於民國98年10月7日22時30分許，偕同2名姓名年籍不詳之
    成年男子，至基隆市○○區○○路基隆客運八堵站，持庚○○所簽發，由其母戊○○背書，發票日為96年4月20日，金
    額為新臺幣50萬元之本票1紙，向庚○○催討債務，並命其
    返家向戊○○取款償債，庚○○見對方人數眾多，且己○○
    身上有刺青，心生畏懼，不敢反抗，不得已依指示隨同渠等
    3 人乘坐計程車先至基隆市○○路某處與辛○○會合，再由
    辛○○駕車搭載其等至庚○○及戊○○位於基隆市○○區○○街294號12樓之住處，通知戊○○下樓，乙○○等人因而
    以此脅迫方式，使庚○○行無義務之事。98年10月10日18時
    30 分許，乙○○又偕同己○○及辛○○至基隆市○○區○○街200號戊○○住處之社區管理中心，己○○並通知不知
    情之甲○○、丁○○（另為不起訴處分）到場，戊○○依指
    示下樓後，乙○○命戊○○還款，並要求戊○○帶同其等上
    樓找庚○○，戊○○推託，乙○○竟強行取走戊○○之手機
    ，並拉扯戊○○之頭髮拖行，命其上樓找庚○○，而以此強
    暴之方式妨害戊○○使用手機之自由，並拉戊○○頭髮拖行
    ，嗣戊○○藉口欲向他人借款，取得手機與里長林達欽連絡
    ，林達欽自言談中察覺戊○○求救之訊息，報警處理，乙○○等人始為據報到場之警員當場查獲，因認被告乙○○、己○○、辛○○均另涉犯刑法第304條之強制罪。
二、按犯罪事實應依證據認定之，無證據不得認定犯罪事實；又
    不能證明被告犯罪者，應諭知無罪之判決，刑事訴訟法第15
    4條第2項、第301條第1項分別定有明文；且認定不利於被告
    之事實，須依積極證據，苟積極證據不足為不利於被告事實
    之認定時，即應為有利於被告之認定，更不必有何有利之證
    據，亦有最高法院30年上字第816 號判例可資參照；並認定
    犯罪事實所憑之證據，雖不以直接證據為限，間接證據亦包
    括在內；然而無論直接或間接證據，其為訴訟上之證明，須
    於通常一般之人均不致有所懷疑，而得確信其為真實之程度
    者，始得據為有罪之認定，倘其證明尚未達到此一程度，而
    有合理之懷疑存在時，基於無罪推定之原則，即應為無罪之
    判決，最高法院76年臺上字第4986號判例可資參照。又刑法
    第304條第1項稱「強暴」者，乃以實力「不法」加諸他人之
    謂，雖非以被害人之自由，完全受其壓制為必要，且亦不以
    直接施諸於他人為必要，即間接施之於物體而影響於他人者
    亦屬之，惟仍以其手段依客觀觀察足認有以相當程度有形力
    之行使，致特定人意思決定自由受限為要，最高法院85年度
    臺非字第75號判決、最高法院86年度臺非字第122號判決、
    臺灣高等法院高雄分院90年度上易字第253號判決、臺灣高
    等法院臺中分院87年度上易字第2439號判決參照。
三、本件公訴人認被告3人於98年10月7日及同年月10日之行為，
    均涉犯刑法第304條第1項之強制罪嫌，無非以告訴人庚○○
    、戊○○之指述、證人林達欽之證述為論據。訊據被告乙○○、己○○、辛○○均否認上開犯行，被告乙○○辯稱「98
    年10月7日直到戊○○等人到麵攤後，我才過去；98年10月1
    0日會去戊○○家中庭，是因為戊○○叫我三天後過去拿錢
    ，去了之後，戊○○說沒錢，當天沒有拉扯戊○○頭髮、也
    沒有強行取走她的手機」；被告己○○辯稱「98年10月7日
    是我去找庚○○的，乙○○告訴我庚○○在基隆客運八堵站
    上班，本票也是乙○○給我，在車上我就問庚○○要如何還
    錢，但是庚○○無法說出具體還錢的方法，說要找他媽媽詳
    談，所以我就跟另外一個朋友與庚○○，由我在路邊攔下計
    程車要陪同庚○○回家，途中經過愛三路找我的朋友辛○○
    ，請辛○○開車在我們去庚○○住處...98年10月10日我還
    是有陪乙○○一起過去庚○○的住處，在他們住家中庭，沒
    有發生乙○○拿戊○○手機或是拉扯頭髮的事情」；被告辛○○辯稱「本件債務與我無關，98年10月7日我是在廟口街
    上接到己○○的電話，問我有無開車出來，就叫我開車載己○○與庚○○到新豐街的麵攤....98年10月10日我到新豐街
    戊○○住處樓下的時候，乙○○、己○○他們已經在那裡了
    ，是己○○打電話叫我去載他。我沒有看到乙○○拿走戊○○的手機或是拉扯戊○○的頭髮」等語。是本件應審究者，
    為：(1)證人庚○○於98年10月8日協同被告己○○、辛○○
    等人返回其住處找其母戊○○，其意思決定自由有無受限制
    ？(2)證人戊○○於98年10月10日有無使用手機自由遭妨害等
    情事？經查：
  (1)證人即被害人庚○○於本院證稱：「（檢察官問：在你公司
    的時候，你為何會上己○○的車？）因為在講還款的問題，
    我說因為我沒有那麼多錢，可否分期，要商量還款的問題。
    回我家後，我打電話給我媽媽，我告訴我媽欠人家的那些錢
    ，現在人家要來要，下來跟人家講清楚，我媽就下樓。（檢
    察官問：你為何要跟己○○回你家？）因為我想處理還款的
    事情。（檢察官問：當時己○○等人有無不讓你騎你的機車
    ？）己○○說要我坐他的車就可以了。我本來想騎機車，但
    是後來想說坐他們的車就好了...我本來是想要騎，但是對
    方說不用，坐他們的車就好了，我不曉得對方在想什麼，只
    是叫我坐他們的車，我當時沒有想那麼多，我當時只是想處
    理還款的事而已」等語明確（見本院卷87-88頁），則證人
    庚○○當晚固隨同被告己○○、辛○○等人返家，然其本即
    有處理與被告乙○○間債務之意，公訴人雖認因被告己○○
    身上有刺青，證人庚○○恐懼始隨同上車返家等語，然證人
    庚○○復證稱「我當時是很害怕沒有錯，我不上車我要去哪
    ，而且我上車也是要處理還款的事情，就算我不上車，他們
    再來還不是一樣...到家後我叫我媽媽下樓，剛開始在路邊
    講還錢的事情....」等語（見同上卷第88頁），依據證人葉
    翊上開證詞，被告己○○、辛○○當時並未以具體言語或動
    作為任何危害證人庚○○生命、身體安全之行為，證人庚○○又係自行以行動電話聯絡其母戊○○下樓，其意顯係明知
    與被告乙○○間之債務糾紛需處理，即使當晚不處理，之後
    仍須出面解決，於自己無法解決之情況下，要求其母戊○○
    下樓為其解決，證人庚○○之自由決定意思並未因被告己○○、辛○○之行為而受限，尚難認被告己○○、辛○○之上
    開行為已達強制罪之強暴、脅迫程度。又被告乙○○就此部
    分行為更未參與（其係於證人庚○○、戊○○、被告己○○
    、辛○○等人抵達附近麵攤後始出現），就此部分難認與被
    告己○○、辛○○有何犯意聯絡或行為分擔而成立共犯之處
    。
  (2)公訴人固認證人即被害人戊○○於98年10月10日18時30分許
    ，因被告乙○○等3人前來索討債務，致其使用手機自由遭
    妨害並遭拖行之情事，然證人林達欽於偵訊時證稱「98年10
    月初，戊○○來找我表示她遭人要債，我就請她報警，戊○○告訴我，她有跟對方約10月10日見面，請我當天到場，但
    我表示有事無法到場，當晚，她打電話給我表示要借錢，口
    氣很緊張，我要她報警，她在電話中表示『叫他們來，他們
    都不來』，我就請她跟對方談談看，之後她又打了1、2通電
    話，也都是向我借錢，我察覺她是在求救，我就打電話給派
    出所所長，請他派人過去處理」等語（見偵查卷第71頁）；
    證人戊○○亦於本院證稱「我就打電話一直借錢，但是借不
    到錢，我就假裝騙他說我已經借到錢了，實際上我是要請人
    幫我打電話給110...他們一直逼我找庚○○下來，乙○○就
    過來搶走我的手機，怕我打電話庚○○快走，但是因為我一
    直籌不到50萬元，乙○○就生氣了，過來拉我頭髮，拖我上
    樓要找我兒子，我說不要拉我頭髮，會痛，乙○○就放手，
    過沒多久警察就來了」等語（見本院卷第97頁），依據上開
    證人證詞，證人戊○○於被告乙○○等人前來索討債務之際
    ，一再使用手機與其聯絡借款之事，則證人戊○○當時使用
    手機之自由是否遭妨害，即有可疑；至證人戊○○有無因遭
    被告乙○○拉扯頭髮拖行一事，經被告乙○○所否認，證人
    戊○○當時所穿著之拖鞋固亦有側面裂口損壞情事（見偵查
    卷第34頁照片），然是否係因遭被告乙○○拖行所致，尚有
    疑義，且證人戊○○均未因拖行成傷，亦未就傷害部分提出
    告訴，則此部分亦難認被告3人有何妨害其行使權利之行為
    。
四、又起訴書固記載被告己○○涉犯刑法第305條恐嚇危害安全
    罪嫌，惟證人即被害人庚○○、戊○○自始至終均未證述被
    告己○○有何恐嚇言詞，公訴人亦未舉證證明被告己○○就
    被告乙○○、辛○○所為上開恐嚇犯行有何犯意聯絡或行為
    分擔，蓋被告乙○○或辛○○上開恐嚇犯行，依當時情況，
    係出於一時情緒失控所為，難認被告己○○與其2人有何事
    前犯意之聯絡。
五、綜上所述，公訴人就被告3人涉犯強制罪及被告己○○所涉
    恐嚇罪嫌所舉之證據，無論直接或間接證據，均尚未達於一
    般之人均可得確信，而無合理之懷疑存在之程度，本院亦查
    無其他確切證據，足以證明被告3人確有檢察官所指之強制
    犯行，揆諸首揭法條及判例意旨，被告犯行，既屬不能證明
    ，依法自應為被告3人強制罪部分及被告己○○被訴恐嚇罪
    部分均無罪之諭知。
據上論斷，應依刑事訴訟法284條之1、第299條第1項前段、第30
1條第1項，刑法第305條、第41條第1項前段，刑法施行法第1條
之1，判決如主文。
本案經檢察官丙○○到庭執行職務。
中    華    民    國    99    年    6     月    15    日
                  刑事第三庭法    官  陳姵君
以上正本證明與原本無異。
如不服本判決應於收受本判決後10日內向本院提出上訴書狀，其
未敘述上訴理由者，並得於提起上訴後10日內向本院補提理由書
狀（均須按他造當事人之人數附繕本）「切勿逕送上級法院」。
中    華    民    國    99    年    6     月    15    日
                            書 記 官  彭筠凱
附錄：
中華民國刑法第305條
（恐嚇危害安全罪）
以加害生命、身體、自由、名譽、財產之事，恐嚇他人致生危害
於安全者，處 2 年以下有期徒刑、拘役或 3 百元以下罰金。

司法院資訊處製作；財團法人民間司法改革基金會備份。
